【裁判字號】    91,訴,78
【裁判日期】    920718
【裁判案由】    偽造文書等
【裁判全文】
臺灣澎湖地方法院刑事判決                            九十一年度訴字第七八號
    公  訴  人  臺灣澎湖地方法院檢察署檢察官
    被      告  丁○○
    被      告  甲○○
右列被告因偽造文書等案件，經檢察官提起公訴（九十一年度偵字第二五七、四八二
號），本院判決如左：
    主  文
丁○○共同公務員假借職務上之權力，意圖他人受刑事處分，而偽造證據，處有期徒
刑壹年陸月，緩刑四年。
甲○○共同公務員明知為不實之事項，而登載於職務上所掌之公文書，足以生損害於
他人，處有期徒刑壹年陸月，緩刑肆年。
    事  實
一、丁○○係行政院新聞局地方新聞處科員，負責依廣播電視法規定進行錄影節目帶
    業檢查等業務，並應將檢查情形據實登載於職務上所掌「行政院新聞局檢查錄影
    節目帶業紀錄單」之公文書內，係依據法令從事於公務之人員。甲○○係國立政
    治大學法律學系畢業，於財團法人電影及錄影著作保護基金會（下稱基金會）任
    法務專員，以隨同行政院新聞局地方新聞處人員至店家，協助新聞處人員辨識盜
    版侵權之錄影節目帶之方式，俾察覺受檢查之店家是否有違反著作權法侵害著作
    權事證為其主要任務。二人共同基於公務員明知不實事項而登載於公文書及假借
    職務上之權力冒充公務員行使職權、意圖他人受刑事處分而偽造證據之犯意聯絡
    ，於民國九十年十月三十一日下午三時許，偕同基金會另一人員丙○○至澎湖縣
    馬公市○○路十九之一號戊○○、乙○○夫妻經營之「奇慧書坊」內，由丁○○
    依廣播電視法相關規定實施例行性查察工作，適乙○○在店內看顧，乙○○見狀
    ，即詢問甲○○之身份，並要求甲○○出示證件，甲○○即表示「我們都是新聞
    局人員，我們是一起來的」等語，並由丁○○配合出示新聞局證件，使甲○○得
    以冒充行政院新聞局執行檢查之公務員，主動在店內翻找光碟片等物品及實施檢
    查。嗣戊○○自外返回店內見狀，又質問甲○○之身分，甲○○復答稱「我們都
    是新聞局人員，我們是一起來的，僅有小姐有帶證件」等語，並再由丁○○出示
    新聞局證件以資掩護，接續冒充公務員在店內實施檢查，甲○○隨即自地上紙箱
    內及櫃檯旁電腦桌下，扣得疑似盜版之「神鬼傳奇２」等電影ＶＣＤ光碟片共計
    七十四片。丁○○、甲○○二人雖明知「行政院新聞局檢查錄影節目帶業紀錄單
    」之記載可作為店家違反著作權法刑事案件之證據運用，而戊○○當場僅表示上
    開經查扣之光碟片係供自己觀看使用，並未承認係屬盜版之重製物，且該「神鬼
    傳奇２」等七十四片電影ＶＣＤ光碟片係置於地上紙箱內及櫃檯旁電腦桌下，並
    未放在公開陳列架上，乃二人為便利基金會日後對店家之刑事控訴，竟由甲○○
    提議記載戊○○已承認重製上開光碟片等字樣，而由丁○○於「行政院新聞局檢
    查錄影節目帶業紀錄單」之檢查情形欄中偽載「於公開陳列架上查獲未經本局審
    查核可之影音光碟節目「神鬼傳奇２」等計柒拾肆片」、「該店負責人聲稱：所
    重製之電影影片，：：：」等語，足以生損害於戊○○。
二、案經台灣澎湖地方法院檢察署檢察官偵查起訴。
    理    由
一、訊據被告丁○○、甲○○均坦承於上開時間至「奇慧書坊」檢查光碟片情事，惟
    皆矢口否認有何犯行。被告丁○○辯稱：伊係執行新聞局例行檢查工作，伊未配
    合被告甲○○出示證件以冒充公務員，在「行政院新聞局檢查錄影節目帶業紀錄
    單」（下稱紀錄單）上所載不實之用語係疏忽所致，並無犯罪故意；被告甲○○
    則辯稱：伊未冒充公務員，亦未促使被告丁○○為不實之登載云云。經查：（一
    ）證人戊○○於偵查中證稱：「我當天原先不在店內，是我太太乙○○在店內，
    ：：：，後來我回來，我看到有三人在裡面，我看到丁○○及甲○○在找東西，
    我問我太太三人是何人，我太太說是新聞局人員，我問我太太是否有看到證件，
    我太太說有，我又再確定一次，再問甲○○是否為新聞局的人員，甲○○叫丁○○拿證件給我看，我問甲○○他的證件，他說他們是一起來，丁○○有拿證件給
    我看，：：：」（見九十一年偵字第二五七號卷第九十、九十一頁筆錄）；證人
    乙○○於偵查中證稱：「當日甲○○及另外一女、一男到店內，甲○○自稱他們
    三人是新聞局的人，甲○○叫那個女的拿證件給我看，：：：，後來我先生（戊○○）回來，我告訴我先生他們是新聞局的人，我先生問甲○○有無證件，甲○○叫小姐拿證件給我先生看，：：：」（見九十一年偵字第二五七號卷第九十八
    、九十九頁筆錄）；被告丁○○於偵查中供稱：「（問丁○○）：在奇慧書局時
    甲○○是否自稱新聞局人員？（丁○○答）：進去時，老闆娘問我們是何人，甲○○搶著說我們是新聞局的人，：：：」、「（問丁○○）：戊○○是否有要甲○○出示證件？（丁○○答）：有，戊○○原先不在，後來才來，戊○○有問甲○○是何人，要甲○○出示證件，甲○○說我們都是新聞局的人員，甲○○說他
    沒有帶證件，只有小姐帶，：：：」（見九十一年偵字第二五七號卷第二十六、
    二十七頁筆錄）；另被告丁○○於偵查中向檢察官提出之書面報告亦載明「一、
    十月三十一日下午三時許，當我們進入該商店時，店中僅老闆娘在場，：：：，
    當老闆娘問何先生身分並想看其證件時，何先生自稱：我們都是新聞局人員，我
    們是一起來的。二、三時十五分左右，老板回店內，再次問及身分，：：：，何
    先生說未帶證件，老闆問他是那個單位，何先生稱我們是新聞局人員，老闆要看
    他證件，他拿不出來，老闆問他為何沒有證件，何先生說我們是一起來的，只有
    小姐帶證件」（見九十一年偵字第二五七號卷第二一一頁），足見被告甲○○確
    有自稱係新聞局人員而冒充公務員行使職權之情事。觀諸被告丁○○於偵查中陳
    稱：「（問丁○○）：是否叫甲○○到櫃檯內拿光碟？（丁○○答）：我沒有，
    是甲○○自己動手拿（見九十一年偵字第二五七號卷第二十七頁筆錄）及證人戊○○於偵查中證稱：「何先生詢問是否有販賣ＶＣＤ，答稱沒有，何先生即自行
    巡查，隨後何先生在櫃檯右前方地上，拿出一包塑膠袋裝的ＶＣＤ，問說這是不
    是在賣的，我們表示那是自己在用的，：：：，但是何先生不信，將整包塑膠袋
    拿至櫃檯上，並說他有證人說我們有在賣，然後就用行動電話找人，過了幾分鐘
    才說臨時找不到人，又於電腦旁及電腦桌下拿取若干光碟，：：：，何先生說如
    果不合作要叫警察來抄店」（見九十一年偵字第二五七號卷第十七頁筆錄暨第三
    十九頁書面陳述），可見被告甲○○在事前並未掌握店家嫌不法之相關證據，
    而係利用隨同新聞局人員之機會，任意檢查搜尋，圖以隨機取樣之方式獲取事證
    ，此與一般事先已勘查店家狀況而掌握具體罪證者，一進入店家即能指出相關物
    證放置處所而迅速要求警方或行政機關查扣之情形，截然不同，是被告甲○○在
    僅居於協助新聞局人員辨識盜版侵權之錄影節目帶之地位，並不具主動查察搜尋
    權力之條件限制下（如後述注意事項），欲藉釣魚式方法搜尋店家不法事證，自
    有冒充公務員身分遂行不法檢查之合理動機。又依新聞局所訂之「財團法人電影
    及錄影著作保護基金會」及「台北市影片商業同業公會」人員配合本局「影音產
    品聯合查察取締小組」執行查察業務作業注意事項第一、二、三點分別規定：「
    財團法人電影及錄影著作保護基金會及台北市影片商業同業公會人員隨同本局查
    察影音產品，於查察錄影節目帶業時，由本局廣電處主導，隨同人員應配合本局
    查察人員之指揮，如未遵守，本局查察人員得拒絕其隨同」、「進入檢查場所後
    ，由本局帶隊人員出示證件表明來意，並介紹基金會與片商公會隨同前往之人員
    及配合事項」、「基金會及片商公會人員僅係協助本局人員辨識盜版侵權之錄影
    節目帶，不得有其他逾法之行為」，被告丁○○進入店內檢查時，違反該規定而
    未介紹隨同前往之基金會所屬人員甲○○之身分，已有可疑，且先後經戊○○、
    乙○○問及隨行者之身分時，仍未加以釋疑澄清，反任由被告甲○○偽稱係新聞
    局人員，甚至自己配合出示新聞局證件以取信店家，並放任被告甲○○違規任意
    搜尋店家物品，其有利用執行例行檢查工作，假借職務上之權力掩護甲○○冒充
    公務員以遂行不法查察違反著作權法案件之行為，至為灼然。被告丁○○及證人
    丙○○於本院審理中雖另陳稱：被告甲○○沒有說他是新聞局人員云云，核與上
    開明確事證不符，均屬事後翻異、迴護之詞，不足採信。被告甲○○辯稱：伊未
    冒充新聞局人員；被告丁○○辯稱：未配合甲○○出示證件以冒充公務員云云，
    均不足採。（二）按重製之盜版光碟片是否公開置放於陳列架上及店家是否自承
    有燒錄重製光碟片之行為，均關違反著作權法之刑責認定（參照著作權法第八
    十七條、九十三條等規定），其記載正確與否影響店家之法律權益至甚。本件「
    神鬼傳奇２」等七十四片光碟片係在地上紙箱內及櫃檯旁電腦桌下查獲，並未放
    在公開陳列架上，為被告丁○○所自認，且有新聞局九十一年三月二十八日新授
    地一字第０九一００００八六二號函一紙可稽（見九十一年偵字第二五七號卷第
    五頁），又該等光碟片雖有重製之嫌，惟戊○○並未承認係屬重製，更未承認其
    有重製之不法行為，僅陳稱：係供自己觀賞所用等語，此除據證人戊○○證稱明
    確外，並據被告丁○○於偵查中坦認屬實（見九十一年偵字第二五七號卷第二十
    九頁筆錄及第五十五頁報告書），該等光碟片既未公開置放陳列架上，而戊○○
    亦未承認有重製情事，乃被告丁○○竟於職務上所掌之紀錄單內檢查情形欄中登
    載「於公開陳列架上查獲未經本局審查核可之影音光碟節目「神鬼傳奇２」等計
    柒拾肆片」、「該店負責人聲稱：所重製之電影影片，：：：」等不實語句（有
    卷附第一、二張紀錄單為證），已與實情嚴重不合；參諸被告丁○○於偵查中供
    稱：「重製是甲○○叫我寫上去」、「第一、二份紀錄單上之『重製』字樣係甲○○要我寫的，負責人沒有如此說」、「（問丁○○）為何你會在第一份、第二
    份紀錄單上記載重製字樣？（丁○○答）：是甲○○說的，因為他說不想讓業者
    有反駁之機會」、「『重製』字樣是甲○○要我加入，另外『該店負責人聲稱所
    重製之電影影片，：：：，』也是我依照他的意思寫的」（見九十一年偵字第二
    五七號卷第二十九、二百零七、二百零八頁筆錄），被告甲○○於偵查中供稱：
    「我建議丁○○在紀錄單上記載『負責人承認重製，：：：』，：：：」等語（
    見九十一年偵字第二五七號卷第二百二十三頁筆錄）；再徵諸被告甲○○於台灣
    澎湖地方法院檢察署九十一年度偵字一一六號戊○○違反著作權法案件偵查之初
    ，先後於九十一年五月二十二日、六月十八日偵訊時陳稱：「所列數量的影片都
    是他燒的，他說這些數量都是他重製，他只承認我打勾的部分，這些情形在當天
    新聞局所開出之查察紀錄單上有記載，但紀錄單是在新聞局、因為錄音譯文及查
    察紀錄單之內容已足證明被告有重製之行為」「戊○○已簽了二張查察紀錄單，
    事證已很清楚，已不須多作說明，沒有證據提出」（見九十一年偵字第二五七號
    卷第二十、三十六頁筆錄），益見被告甲○○欲以該不實之登載充當刑事證據運
    用之意甚堅等情，被告丁○○顯有聽從被告甲○○所陳述反於真實且具法律目的
    之文字結構，於紀錄單之檢查情形欄中登載不實內容以便充當刑事證據使用，至
    為灼然。被告丁○○辯稱：係因疏忽而誤載及被告甲○○辯稱：未促使被告丁○○為不實之登載云云，均不足採信。（三）戊○○另受違反著作權法案件偵辦，
    致電被告丁○○揚言控告被告甲○○後，被告丁○○始於九十一年初，在新聞局
    內另製發與實情相符之第三張紀錄單更正，此據被告丁○○供認實在（見本院審
    理筆錄及九十一年偵字第二五七號卷第五十五頁丁○○報告書），衡情被告丁○○應係害怕戊○○對其偽載不實文書之行為併予告發，不得已而被迫改正先前不
    實之記載，其登載不實以偽造證據之犯行，於九十年十月三十一日，在奇慧書坊
    內，即已完成，該更正後之第三張紀錄單自不足以作為被告丁○○究有無犯意之
    認定之有利證據。本件事證明確，被告犯行均堪認定。
二、核被告二人所為，均係犯刑法第一百三十四條前段、第一百五十八條第一項假借
    職務上之權力冒充公務員行使職權、第二百十三條公務員登載不實事項於公文書
    及第一百三十四條前段、第一百六十九條第二項假借職務上之權力偽造刑事證據
    罪。被告二人先後向乙○○、戊○○訛稱被告甲○○係新聞局人員之行為，時、
    地密接，均為達冒充公務員以遂行不法查察之目的，且侵害同一國家法益，為接
    續犯，僅論以假借職務上之權力冒充公務員行使職權一罪。公訴人漏載被告二人
    假借職務上之權力犯罪之事實，對其所犯偽造刑事證據及冒充公務員行使職權部
    分，均未併引刑法第一百三十四條前段，尚有未洽，應予補充。被告二人間，就
    所犯上開三罪，彼此間均有犯意聯絡及行為分擔，為共同正犯（被告甲○○雖非
    公務員，然與有公務員身分之被告丁○○共同實施犯罪，依刑法第三十一條第一
    項規定，仍成立共同正犯）。被告丁○○假借職務上之權力所犯之冒充公務員行
    使職權、偽造刑事證據二罪，應依刑法第一百三十四條前段之規定，加重其刑（
    被告甲○○所犯此二罪部分，依刑法第三十一條第二項，僅論以通常之刑）。被
    告二人所犯公務員登載不實事項於公文書罪及假借職務上之權力偽造刑事證據罪
    ，係一行為同時觸犯二罪名，為想像競合犯，被告丁○○應從較重之假借職務上
    之權力偽造刑事證據罪、被告甲○○應從較重之公務員登載不實事項於公文書罪
    處斷；被告丁○○所犯假借職務上之權力偽造刑事證據罪與假借職務上之權力冒
    充公務員行使職權罪，被告甲○○所犯公務員登載不實事項於公文書罪與假借職
    務上之權力冒充公務員行使職權罪，各有方法結果之牽連犯關係，被告丁○○應
    依較重之假借職務上之權力偽造刑事證據罪、被告甲○○應依較重之公務員登載
    不實事項於公文書罪論處。爰審酌被告丁○○不能堅守查察工作之程序正義，輕
    忽職守，利用執行勤務之際配合掩護被告甲○○從事不法取締，被告甲○○為查
    舉違反著作權法事件，不擇手段，非法冒充公務員並製作不實公文書偽造刑事證
    據，均不足取等一切情狀，分別量處如主文所示之刑。被告二人均無前科紀錄，
    有台灣高等法院被告全國前案紀錄表可查，因一時失慮，偶罹刑典，經此刑之宣
    告後，應知警惕而無再犯之虞，本院因認暫不執行其刑為當，併予宣告緩刑如主
    文所示，用啟自新。
據上論斷，應依刑事訴訟法第二百九十九條第一項前段，刑法第二十八條、第三十一
條、第一百五十八條第一項、第一百六十九條第二項、第二百十三條、第一百三十四
條、第五十五條、第七十四條第一款，罰金罰鍰提高標準條例第一條前段、第二條，
判決如主文。
本案經檢察官王鑫健到庭執行職務。
中    華    民    國      九十二    年        七      月      十八      日
                               臺 灣 澎 湖 地 方 法 院 刑 事 庭
                                     法    官  陳     順     輝
右正本證明與原本無異。
如不服本判決，應於判決送達後十日內，向本院提出上訴狀（須附繕本）。
中    華    民    國      九十二    年        七      月     二十二     日
           書 記 官  莊     茹     茵
附錄：
刑法第一百五十八條第一項：
冒充公務員而行使其職權者，處三年以下有期徒刑、拘役或五百元以下罰金。
刑法第一百六十九條第二項：
意圖他人受刑事或懲戒處分，而偽造、變造證據，或使用偽造、變造之證據者，亦同
。
刑法第二百十三條：
公務員明知為不實之事項，而登載於職務上所掌之公文書，足以生損害於公眾或他人
者，處一年以上七年以下有期徒刑。
刑法第一百三十四條：
公務員假借職務上之權力、機會或方法，以故意犯本章以外各罪者，加重其刑至二分
之一。但因公務員之身分已特別規定其刑者，不在此限。


司法院資訊處製作；財團法人民間司法改革基金會備份。
